【裁判字號】    98,家訴,47
【裁判日期】    980807
【裁判案由】    履行遺產分割協議
【裁判全文】
臺灣板橋地方法院民事判決              98年度家訴字第47號
原      告  乙○○○
訴訟代理人  連一鴻    律師
被      告  甲○○
訴訟代理人  陳文雄    律師
上列當事人間請求履行遺產分割協議事件，於民國九十八年七月
二十四日言詞辯論終結，本院判決如下：
    主    文
原告之訴駁回。
訴訟費用由原告負擔。
    事實及理由
一原告起訴聲明：被告應將坐落台北縣泰山鄉○○段○○段第五
  一九之一地號（面積壹貳壹貳平方公尺）、第五一九之二地號
  （面積參捌平方公尺），均移轉所有權應有部分貳陸肆分之貳
  捌之土地與原告，並主張略以：
  (一)原告與被告係母子關係，原告之先夫即被告之先父黃清富於
    民國六十七年五月二十八日辭世，就所遺遺產，兩造曾於六
    十九年十月二十日與其他繼承人書立遺產分配協議書，約定
    「泰山鄉○○段○○段伍壹玖、伍貳零、伍貳伍地號土地參
    筆扣除伍貳伍地號內持分參分之貳為盧天賜所有外，其餘按
    乙○○○（即原告）陸拾陸分之柒、黃松順陸拾陸分之拾參
    、黃松河陸拾陸分之柒、黃松順陸拾陸分之拾參、黃松碇陸
    拾陸分之拾玖、黃松德陸拾陸分之柒分配之」，合先敘明。
  (二)查坐落台北縣泰山鄉○○段○○段第五一九之一、第五一九
    之二地號土地登記在被告名下，被告已依上開規定，於九十
    六年三月十四日，將黃松河應分配之六十六分之七移轉所有
    權應有部分與其指定之黃贊臣名下；將黃松順應分配之六十
    六分之十三移轉所有權應有部分與黃松順名下；將黃松德應
    分配之六十六分之七移轉所有權應有部分與其指定之周瑞貞
    名下；將黃松碇應分配之六十六分之十九移轉所有權應有部
    分與其指定之黃贊霖（應有部分二六四分之二五）、黃贊穎
    （應有部分二六四分之二五）、黃贊潔（應有部分二六四分
    之二六）。至原告應分配六十六分之七，被告則迄未移轉。
  (三)原告基於遺產分配協議書之履行契約請求權並未罹於時效消
    滅：
    1.遺產分配協議書係於六十九年十月二十九日簽訂，至八十
      四年十月二十九日雖已屆滿十五年，惟原告曾於九十七年
      七月一日向新莊調解委員會聲請調解，被告於鈞院另案九
      十七年度家訴字第一五一號履行遺產分割協議事件之起訴
      狀中亦因承認原告之請求，而謂「…當時原告（即本件被
      告）認為若要依協議書之約定，則原告（即本件被告）同
      意被告（即本件原告）之請求，…」等語，被告既已表示
      同意原告請求，時效利益即喪失。
    2.被告曾命其長媳馮湘珍書寫系爭土地之租金分配明細，原
      告應得租金係按遺產分配協議書約定比例即六十六分之七
      受分配，且原告亦按該比例負擔地價稅，再九十七年十一
      、十二月份原告應分配之租金二萬三千一百元，加兩個月
      之紅白帖費用四千元，計二萬七千一百元，被告亦簽發支
      票與原告，足見被告亦承認原告有系爭土地所有權應有部
      分六十六分之七之權利。
  (四)本件並無民法第二六四條同時履行抗辯權之適用：
    被告前曾訴請原告移轉坐落台北縣泰山鄉○○段○○段第五
    二五地號、五二五之一地號土地所有權應有部分一九八分之
    十三與被告，經鈞院以九十七年度家訴字第一五一號履行遺
    產分割協議事件以其履行契約請求權罹於時效而消滅為由判
    決敗訴，被告請求原告移轉第五二五、五二五之一地號所有
    權應有部分一九八之十三土地與本件原告請求被告移轉第五
    一九之一、五一九之二地號所有權應有部分二六四分之二八
    之土地，此雙方債務係基於同一遺產分配協議書而發生，並
    非互負對價關係，即非雙務契約。被告自無以原告未給付第
    五二五、五二五之一地號所有權應有部份一九八分之十三之
    土地，而援引民法第二六四條同時履行抗辯權拒絕本件原告
    請求之餘地等語。
  (五)對被告答辯之陳述：
    1.查繼承權之拋棄，民法第一一七四條第二項於七十四年六
      月三日修正前，係規定應以書面向法院、親屬會議或其他
      繼承人為之，而系爭遺產分配協議書係於六十九年十月二
      十九日簽訂，自應適用舊法。因被繼承人之女均已拋棄繼
      承，則由其餘六名繼承人協議簽訂之遺產分配協議書，於
      法自無不合，被告於已確定之鈞院九十七年度家訴字第一
      五一號亦如是主張。
    2.按民法第一四四條第二項所謂以契約承認債務，並不限於
      書面契約，而原告所謂以「契約」承認債務，係指被告在
      另案起訴狀之陳述，其陳述原告聲請調解要求移轉系爭五
      一九之一、五一九之二地號土地，被告於調解時表示同意
      之以「契約」承認債務，並非被告另案起訴狀之陳述，原
      告於本件起訴狀表示同意而雙方意思合致，此被告顯有誤
      會。
二被告聲明：請求駁回原告之訴，並抗辯略以：
  (一)依原證七鈞院九十七年度家訴字第一五一號民事判決所載，
    該遺產分配協議書既然僅係部分繼承人之作為，非全體繼承
    人共同為之，或得全體繼承人之同意，應屬無效。原告根據
    無效之遺產分配協議書為請求，自屬無據。
  (二)關於消滅時效部分：
    1.本件遺產分配協議書作成於六十九年十月二十九日，而原
      告於九十八年二月二十日始具狀提起本訴，依民法第一二
      五條之規定，其請求權行使早已逾十五年，故請求權已罹
      於時效而消滅，被告自得拒絕給付。
    2.原告於前案即被告於鈞院九十年度家訴字第一五一號訴請
      原告履行分割協議中，亦援引時效抗辯而駁回被告之請求
      ，則同類事件即應作相同處理。
    3.原告主張被告於九十七年八月對原告提出土地所有權移轉
      登記之訴，足證被告已同意原告之請求，契約即已成立，
      依民法第一四四條第二項之規定，被告既以契約承認該債
      務，即喪失時效利益云云，惟實際上被告於該案起訴狀之
      陳述為「當時原告『認為』『若』要依協議書之約定，則
      原告同意被告之請求，但被告亦應將登記在被告名下之系
      爭第五二五地號土地…移轉登記予原告…」云云，均係假
      設性之說法，本件原告顯然斷章取義，自有嚴重誤解。
    4.原告於九十七年七月一日向新莊市調解委員提出之調解聲
      請並未成立，且其於提出聲請時，時效已完成，自無所謂
      時效中斷之問題。
    5.原告主張其為系爭土地之出租人，係以被告每兩個月將租
      金依遺產分配協議書之約定分配比例分配予原告，且地價
      稅之負擔比例亦同，足認被告顯然承認原告就系爭土地有
      所有權云云，惟以管理上租金、稅負之分配、分擔作為認
      定被告承認或喪失權利，顯然毫無依據。被告實係基於孝
      心，始為前開給付等語。
  (三)原告主張被繼承人之女兒均已拋棄繼承云云，惟未舉證以實
    其說，已難憑信。又無論民法修正前後之規定，拋棄繼承均
    須以書面為之，原告既未提出書面證據，即不得證明拋棄繼
    承之事實存在。
三查：原告主張兩造及其餘部分繼承人共同簽訂「遺產分配協議
  書」之事實，業據原告提出「遺產分配協議書」影本乙份、系
  爭第五一九之一及第五一九之二地號土地登記謄本、聲請調解
  書影本各一件為證。被告對於系爭「遺產分配協議書」之真實
  性並不爭執，惟抗辯「遺產分配協議書」未得部分繼承人同意
  簽訂且已逾十五年之時效而消滅云云。
四按民法第一百二十五條本文規定：「請求權，因十五年間不行
  使而消滅。」。查系爭「遺產分配協議書」係於民國六十九年
  十月二十九日簽訂，此有「遺產分配協議書」影本在卷可證。
  原告本於「遺產分配協議書」之請求權，過去均未行使，距今
  已二十八年之久。是以，原告本於「遺產分配協議書」的履行
  契約請求權已因罹於時效而消滅。
五從而，原告本於系爭「遺產分配協議書」之法律關係，訴請被
  告履行契約而辦理土地移轉登記，為無理由，應予駁回。
六本件事證已臻明確，兩造其餘主張、陳述及所提之證據暨攻擊
  防禦方法，均與本案判斷結果無影響，爰不一一贅述，附此敘
  明。
七訴訟費用負擔之依據：民事訴訟法第七十八條。
中    華    民    國    98    年    8     月     7    日
                              家事法庭法  官  余來炎
以上正本證明與原本無異
如不服本判決，應於判決送達後二十日內向本院提出上訴狀，並
繳納上訴費用；依對造人數提出上訴狀繕本。
中    華    民    國    98    年    8     月     7    日
                                      書記官  利海強


司法院資訊處製作；財團法人民間司法改革基金會備份。
